【裁判字號】    97,上,169
【裁判日期】    971209
【裁判案由】    給付違約金等
【裁判全文】
臺灣高等法院民事判決                   97年度上字第169號
上    訴   人
即被 上 訴 人  乙○○
訴訟 代 理 人  吳金棟律師
被 上  訴  人
即 上  訴  人  丙○○
訴訟 代 理 人  陳淑真律師
複   代 理 人  吳佩玲律師
被 上  訴  人  博鼎不動產仲介有限公司
兼 法定代理人  甲○○
共         同
訴訟 代 理 人  陳明宗律師
上列當事人間給付違約金等事件，乙○○、丙○○對於中華民國
臺灣士林地方法院96 年度訴字第428號第一審判決各自提起上訴
，乙○○並為訴之追加，本院於民國97年11月25日言詞辯論終結
，判決如下：
    主  文
兩造上訴及乙○○追加之訴均駁回。
第二審訴訟費用由兩造各自負擔。
乙○○追加之訴訴訟費用由乙○○負擔。
    事實及理由
一、按當事人於第二審為訴之變更、追加，非經他造同意，不得
    為之，但請求之基礎事實同一者，不在此限，民事訴訟法第
    446條第1項、第255條第1項第2 款定有明文。本件上訴人即
    被上訴人乙○○（下稱乙○○）在原審對被上訴人即上訴人
    丙○○（下稱丙○○）之反訴係請求給付新台幣（以下同）
    100萬元本息，嗣於本院審理中追加請求丙○○應將票號KL0
    000000號面額100 萬元之支票返還，核屬訴之追加，然其請
    求之基礎事實與反訴起訴時請求之基礎事實同一，均因同一
    不動產買賣糾紛所生之爭執，故丙○○雖不同意，然依前揭
    規定，仍應許乙○○為訴之追加。
二、丙○○本訴起訴主張：
    伊與乙○○於民國95年12月18日訂立不動產買賣契約，約定
    由乙○○以2,000 萬元之價格，向伊買受坐落於臺北市○○
    區○○段4小段68 地號土地暨其上建物門牌號碼臺北市○○
    區○○路401巷38號5樓房屋及停車位（下稱系爭不動產），
    乙○○交付臺北富邦銀行支票號碼KL0000000號、面額100萬
    元、票載發票日為95 年12月21日之支票（下稱系爭第1紙支
    票），及票號KL0000000號、面額100萬元、票載發票日為96
    年1月31日之支票（下稱系爭第2紙支票）予伊，作為簽約款
    及第2期款。詎乙○○用以支付第2期款之支票，屆期提示不
    獲兌現，經伊發函催告乙○○依約履行，乙○○仍拒絕給付
    ，伊乃通知乙○○解除契約。爰依系爭不動產買賣契約書第
    12條第2項規定，訴請乙○○將未兌現之100萬元作為損害賠
    償（於原審聲明求為判決乙○○應給付100 萬元本息，原審
    判決駁回丙○○之訴，丙○○全部上訴）。上訴聲明：(一)原
    判決廢棄。(二)乙○○應給付丙○○100 萬元，及自起訴狀繕
    本送達翌日起至清償日止按週年利率5%計算之利息。並就乙
    ○○之反訴，答辯略以：本件係乙○○違約，應將已支付價
    金作為懲罰性違約金，且該約定之違約金亦未過高，丙○○
    已取得系爭第2 紙支票之所有權，乙○○請求伊返還已兌現
    之金額，及依民法第767條請求返還未兌現之系爭第2紙支票
    自無理由等語，並聲明：乙○○之上訴及追加之訴駁回。
三、乙○○則以：
  (一)訴外人林宗旻於95 年12月13日向乙○○收取系爭第1紙支票
    時，言明作為斡旋之用，並非作為買賣契約價款之一部分，
    嗣95年12月18日簽約時，丙○○表示如不簽約即沒收上開支
    票，乙○○不得已始簽約。惟上開支票既係以斡旋金名義收
    取，不得擅自轉為價金，丙○○沒收該支票欠缺法律上依據
    。伊與丙○○簽訂不動產買賣契約時，附有停止條件「博鼎
    不動產仲介有限公司（下稱博鼎公司）應協助乙○○貸款達
    1,800 萬元時，乙○○始願買受系爭不動產」，惟此條件並
    未成就，契約不生效力。兩造曾簽訂ESCROW買賣價金信託履
    約保證證書，依約買賣雙方所有款項均應存入指定帳戶，履
    約保證範圍應係2,000 萬元，惟訴外人即代書朱仲齡未就其
    內容向伊詳加說明，即要求伊同意丙○○先動用價金10分之
    1即200萬元，並將系爭第2 紙支票交予丙○○，應屬違約。
    伊於96年2月5日、同年2月7日、同年3月1日、同年3月16 日
    先後委請律師發函催告丙○○並為解除契約之意思表示，契
    約經解除後，丙○○應返還系爭第2 紙支票及已兌現之款項
    等語為辯。就丙○○之上訴答辯聲明：上訴駁回。
  (二)本件契約既未生效力，乙○○亦已於96 年2月5日至同年3月
    16日發函催告及解除契約之意思表示，依民法第259條第1款
    規定，雙方互負回復原狀義務，而乙○○交付之票號KL0000
    000號支票，業於95 年12月21日經丙○○兌現，丙○○自應
    依不當得利、侵權行為之法律關係，返還票款100 萬元。又
    被上訴人博鼎公司及其負責人甲○○（下稱其名稱、姓名）
    未依照不動經紀業管理條例第22條第5 款規定將不動產說明
    書經經紀人簽章後交給買賣雙方當事人，且未依照ESCROW買
    賣價金信託履約保證申請書及證書之約定使用指定帳戶，任
    由特約代書朱仲齡以排除條款使丙○○於未完成履約前先取
    得系爭第1紙支票票款100萬元及系爭第2 紙支票，自屬違反
    保護他人之契約，依不動產經紀業管理條例第26條規定，博
    鼎公司與甲○○應連帶負賠償責任等語（於原審提起反訴聲
    明：(一)被上訴人博鼎公司、甲○○應連帶將票號 KL0000000
    號、面額100萬元之支票，及票號KL0000000號已兌現之票款
    100萬元返還乙○○。(二)丙○○應給付乙○○100萬元本息。
    如博鼎公司、甲○○已為100 萬元之給付，則丙○○免為給
    付。(三)乙○○願供擔保請准宣告假執行。原判決駁回乙○○
    之反訴。乙○○就原判決駁回其請求博鼎公司、甲○○返還
    支票部分未上訴，此部分已確定。就聲明第二項為部分上訴
    ，即原判決駁回乙○○20萬元部分本息之請求已確定）。上
    訴聲明：(一)原判決關於駁回後開二、三項部分廢棄。(二)上廢
    棄部分，被上訴人博鼎公司及甲○○應連帶給付乙○○80萬
    元。(三)丙○○應給付乙○○80萬元及自反訴起訴狀繕本送達
    翌日起至清償日止，按週年利率5％計算之利息。 (四)上開二
    、三項部分其中有一人給付，另一人即免為給付。另於本院
    依民法第767條規定追加請求丙○○應返還系爭第2紙支票，
    並追加聲明：丙○○應將付款人台北富邦銀行基隆路分行、
    發票日96 年12月30日、發票人乙○○、票號KL0000000號、
    面額100萬元之支票返還乙○○。
四、博鼎公司、甲○○就乙○○之反訴抗辯：
    伊等未保證或擔保乙○○必能貸得1,800 萬元，亦無將此作
    為買賣契約成立或生效要件，系爭不動產買賣契約確已成立
    生效。系爭支票係乙○○同意丙○○動用，不屬於履約保證
    之範圍，伊等並無違反系爭買賣契約與系爭履約保證證書，
    且承辦代書亦無故意或過失致交易當事人受損害情事，自無
    不動產經紀業管理條例第26條之適用。乙○○事後因個人因
    素遭解除契約，不得請求伊等連帶賠償損害等語。並聲明：
    乙○○之上訴駁回。
五、兩造不爭執之事實：
  (一)乙○○透過博鼎公司之居間，於95年12月18日與丙○○簽訂
    不動產買賣契約書，由乙○○以2,000 萬元之價格，向丙○
    ○買受坐落於臺北市○○區○○段4小段68 地號土地暨其上
    建物門牌號碼臺北市○○區○○路401巷38號5樓房屋及停車
    位1個，約定簽約款100萬元、備證用印款100萬元、尾款1,8
    00萬元。不動產買賣契約書第12條約定：「本約簽訂後，甲
    方（即乙○○）若有擅自解約、不為給付或違約情事致本約
    解除，除應負擔乙方（即丙○○）所受損害之賠償以外，並
    同意將已支付之價金作為懲罰性違約金給付乙方，由僑馥建
    設將信託專戶之價金餘額結算後交付乙方」（見原審卷第12
    頁至第20頁）。
  (二)訴外人僑馥建築經理股份有限公司（以下簡稱僑馥公司）於
    95年12月18日出具ESCROW買賣價金信託履約保證證書，保證
    限額以買賣契約所載買賣標的之買賣總金額2,000 萬元為該
    公司保證責任之最高限額（見原審卷第88頁至第89頁）。乙
    ○○並於同日簽具同意書，載明：「買方同意本買賣標的產
    權未移轉至買方名義前同意賣方先行動支買受人已付之部份
    價款新臺幣貳佰萬元整，其餘款項仍依買賣契約之約定給付
    ，先行動支之款項買方同意由僑馥建築經理股份有限公司之
    不動產買賣價金信託履約保證總額中排除，不計入保證責任
    範圍內，與僑馥建築經理股份有限公司之保證責任無涉」（
    見原審卷第212頁）。
  (三)乙○○簽發票號分別為KL0000000號、KL0000000號、面額各
    100萬元、票載發票日期分別為95年12月21日、96年1月31日
    之支票2紙，其中第1紙支票業已兌現，第2 紙支票屆期提示
    不獲兌現（見原審卷第21頁、第22頁）。
  (四)丙○○於96 年2月2日以臺北青田郵局第130號存證信函催告
    乙○○文到3日內給付第2紙支票票款（見原審卷第23頁至第
    24頁），並於96年3月12日以臺北信維郵局第721號存證信函
    通知被告解除契約，並請求懲罰性違約金（見原審卷第25頁
    至第26頁）。
  (五)乙○○於96 年2月5日、同月7日以律師函通知丙○○系爭不
    動產買賣契約係於仲介條件未成就、當事人急迫、無經驗情
    形下簽訂，催告丙○○提出解決方案或解約程序，並於96年
    3月1日以律師函通知丙○○履行回復原狀義務，再於96 年3
    月16日通知丙○○系爭不動產買賣契約有意思表示內容錯誤
    ，爰撤銷意思表示及解除契約（見原審卷第44頁至第51頁）
    。
六、基上兩造不爭執之事實，則本件兩造爭執要旨厥為：(一)乙○
    ○交付之系爭第1紙支票是否為斡旋金而非價金之一部？ (二)
    系爭不動產買賣契約書是否附有「博鼎公司協助貸款 1,800
    萬元，乙○○始願買受系爭不動產」之停止條件？上開停止
    條件是否未成就而契約未生效？(三)倘系爭契約生效，丙○○
    是否未依照ESCROW買賣價金信託履約保證證書使用指定帳戶
    ，而構成違約？(四)丙○○是否趁乙○○急迫、無經驗情形下
    簽約，乙○○是否有意思表示內容錯誤，而得撤銷意思表示
    或解除契約？(五)乙○○是否構成違約？系爭契約是否經丙○
    ○合法解除？(六)丙○○得否請求乙○○給付違約金100 萬元
    ？(七)乙○○得否請求丙○○、博鼎公司、甲○○返還已兌現
    之票款80萬元？(八)乙○○得否請求丙○○請求返還未兌現之
    系爭第2紙支票？茲分述如下。
七、乙○○交付之系爭第1紙支票為價金之一部：
    本件丙○○主張乙○○交付之日之支票係價金之一部等語，
    乙○○則辯稱該支票僅係斡旋金云云。
  (一)按於簽立系爭買賣預約時所交付之定金，係以擔保本約（買
    賣契約）之成立為目的之所謂「立約定金」。若本約成立，
    立約定金即變更為確保契約之履行為目的，固有民法第 249
    條規定之適用；本約如未成立，定金之效力仍應類推適用該
    條文之規定（最高法院93 年度臺上字第441號判決要旨參照
    ）。是以，交付立約定金者，除當事人另有約定，應依其約
    定外，如付定金之當事人拒不成立主契約，則受定金之當事
    人毋庸返還其定金，如受定金當事人拒不成立主契約，即應
    加倍返還。經查，乙○○前於95年12月13日簽訂承購要約書
    ，並交付系爭第1 紙支票予博鼎公司業務員林宗旻，依承購
    要約書第2條第3項規定：「簽署本要約書之同時，買方願支
    付上述承購總價1%附停止條件定金壹佰萬元整，作為受託人
    居間向賣方洽談承購條件之用，並授權授託人辦理支付予賣
    方，並得同時擔任賣方收受定金之代理人……但附停止條件
    定金在賣方同意依本要約書條件出售時，即生定金效力，買
    賣契約已成立。若買方違約不買，則不得請求返還，若賣方
    違約不賣，則所收定金應加倍返還；若賣方未同意出售，則
    附停止條件定金無息返還買方」等語（見原審卷第131 頁）
    ，乙○○自認確曾簽署上開承購要約書（參見原審96年8月8
    日言詞辯論筆錄，原審卷第233 頁）。依上開契約文義解釋
    ，該紙支票本係乙○○簽發予仲介供作與丙○○斡旋價金之
    用，如丙○○接受乙○○之出價，則該斡旋金即轉為立約定
    金性質，作為雙方擔保本約之成立，核與證人林宗旻於原審
    到庭證稱：「買方簽承購要約書時先簽100 萬元支票作為斡
    旋金，兩張是簽約當天同時交給賣方」、「100 萬元是斡旋
    金要跟屋主談價格用的」、「（問：交100 萬元時有無跟乙
    ○○說斡旋成時當作價金，若斡旋不成則退還？）有的」（
    見原審卷第181頁至第182頁），證人甲○○證稱：「因為斡
    旋金是兩造有價差在談價格，談成的話斡旋金直接變成定金
    ，沒有談成就是無息退還」等語相符（見原審卷第185 頁）
    。而乙○○於簽具承購要約書，表示願以2,000 萬元之價格
    應買系爭不動產後，丙○○同意上開價格，依上開承購要約
    書第2條第3 項約定，應認乙○○原簽具之系爭第1紙支票，
    業由斡旋金轉為立約定金性質，且具代物清償之意。如乙○
    ○違約不買，不得請求返還定金，如丙○○違反不賣，則加
    倍返還定金。
  (二)又丙○○與乙○○於95年12月18日簽立不動產買賣契約書，
    契約第5條第2項約定第1期款（簽約款）100萬元，第2 期款
    （備證用印款）100萬元，尾款1,800萬元，價金給付備忘錄
    載明95年12月18日繳款200萬元支票（見原審卷第12頁至第2
    0頁），應認丙○○於簽約當日收受之系爭2紙支票即為買賣
    價金之一部。參以證人即博鼎公司賣方業務員李宗寧證稱：
    「因為賣方在簽約當天要先拿價金1 成走，所以履約保證只
    支付價金9成」、「2張是簽約當天一起拿走的，支票日期不
    一樣」、「（問：簽買賣契約書交2張100萬元支票，有無說
    其中100 萬元支票不是頭期款只是斡旋金？）沒有」（見原
    審卷第179 頁），證人即博鼎公司負責人甲○○證稱：「因
    為本件有履約保證，100 萬元不能直接交給丙○○，由我們
    收回，簽約當天乙○○再多開1張支票將1成價金一起交給丙
    ○○」（見原審卷第185 頁）、證人即代書朱仲齡證稱：「
    （問：是否知道當天簽約丙○○有拿到價金200 萬元？）知
    道，有2張支票各100萬元」（見原審卷第201 頁）、證人即
    乙○○友人印文蕙證稱：「簽約當天乙○○交付丙○○要約
    金100萬元，還要給他第2 個100萬元時，我說丙○○為何可
    以動用200萬元……丙○○說一定要1月15日之前給付現金20
    0萬元，我說1月15日不可能，沒有這麼多錢就不要買，後來
    丙○○才讓步到1月31日」等語（見原審卷第204頁）。足見
    系爭第1 紙支票之立約定金，已因兩造簽訂本約，而成為價
    金之第1期簽約款，乙○○於簽約同時另簽發系爭第2紙支票
    作為第2 期備證用印款，均屬價金之一部，乙○○空言辯稱
    第1紙支票為斡旋金而非價金云云，洵屬無據。
八、系爭不動產買賣契約生效：
    又乙○○辯稱系爭不動產買賣契約書附有「博鼎公司協助貸
    款1,800 萬元，乙○○始願買受系爭不動產」之停止條件，
    因停止條件未成就而契約未生效云云，惟為丙○○所否認。
  (一)按「當事人互相表示意思一致者，無論其為明示或默示，契
    約即為成立。當事人對於必要之點，意思一致，而對於非必
    要之點，未經表示意思者，推定其契約為成立，關於該非必
    要之點，當事人意思不一致時，法院應依其事件之性質定之
    。」民法第153 條定有明文。復按，買賣契約以價金及標的
    物為其要素，價金及標的物，自屬買賣契約必要之點，至其
    他非必要之點如付款方式、過戶程式、稅金負擔等，兩造如
    無特別約定，自應依法律規定為之，不能因此而謂買賣尚未
    成立。又當事人間除標的物及價金外，苟約定其他交易上之
    重要事項亦列為必要之點者，衡諸契約自由原則，固非法所
    不許，惟依舉證責任分配之原則，仍應由主張有此約定之一
    方，負舉證責任。經查，兩造於95年12月18日簽訂之不動產
    買賣契約書，就買賣契約標的、價金、付款方式、違約責任
    等均已詳加約定，並經兩造簽名用印，契約上並未書面約定
    任何契約生效條件，自形式上觀之，當事人意思表示合致，
    契約已然成立並生效，倘乙○○辯稱該契約附有其他生效條
    件，就此變態事實自應負舉證責任。
  (二)查證人李宗寧證稱：「（問：妳是否曾經告訴丙○○說乙○
    ○要貸款1,800 萬元才願意買該屋？）沒有」、「（問：兩
    造買賣契約書是否有附條件必須由博鼎公司協助貸款 1,800
    萬元？）沒有」等語（見原審卷第179頁至第180頁），證人
    林宗旻證稱：「（兩造簽約是否有談到系爭買賣附條件博鼎
    公司必須協助貸款1,800 萬元？）沒有」、「（問：是否有
    跟乙○○談到貸款1,800 萬元沒有貸到就不買？）確定沒有
    」等語（見原審卷第181頁至第183頁），證人甲○○證稱：
    「（問：仲介條件需明文外，是否有包括口頭說明？）如果
    有明白意思表示我們都會寫在契約上面，譬如他要什麼家具
    或是何時交屋、貸款條件等，除非他講得很含糊，不然都會
    寫在契約上」、「乙○○從來沒有提到其他的買賣條件，契
    約上有寫貸款不足現金一次補足，代書當場有說明，當天唯
    一的爭執是票期，我們當時完全不知道有什麼貸款問題」等
    語（見原審卷第186 頁），證人朱仲齡證稱：「（問：仲介
    公司有無答應協助乙○○貸款1,800 萬元？）沒有，乙○○
    說她要貸款到1,800 萬元，但沒有人答應她可以協助她一定
    可以貸款到1,800 萬元，只要是我們案子一定會協助貸款，
    但沒有承諾一定可以貸款，因為銀行不是我們開的」、「（
    問：乙○○當場有無說無法貸款到1,800 萬元契約就不生效
    或解除？）沒有」等語（見原審卷第202 頁），證人印文蕙
    證稱：「（乙○○）只是在電話跟我講她的現金要貸 1,800
    萬元，我不清楚仲介公司有無答應她，簽約當天我們有跟仲
    介一定要貸到1,800 萬元，沒有人說不能貸這麼多」等語（
    見原審卷第205 頁），互核大致相符，乙○○亦陳稱：「我
    是要買，如果有貸到1,800 萬元我就有能力買，我問7、8家
    銀行完全貸不到此金額，丙○○說有認識銀行可以介紹，但
    我等1個禮拜沒有消息，第2張支票快要到期，我就跟林先生
    （林宗旻）說沒有辦法買，林先生在電話很生氣說等對方告
    妳」、「（問：為何還沒確定能否貸到1,800萬元即在12月1
    3日、18 日急著簽約？）因為林先生很積極，我當時買房子
    是為了投資，林先生說此房子很好，林先生也說貸款沒有問
    題」等語（見原審卷第231頁至第233頁）。顯見乙○○係出
    於投資獲利之動機，未深思自有資金不足及己身貸款資格優
    劣，即與丙○○簽約，充其量僅曾向仲介表示有貸款 1,800
    萬元之需求，當場未有人向乙○○為任何承諾或保證，亦未
    同意將協助貸款成功納入契約生效條件，乙○○自不得以事
    後無法順利申貸為由，片面主張毀約。是乙○○此部分辯解
    ，洵無足取。
九、系爭不動產買賣契約之履行並未違反ESCROW買賣價金信託履
    約保證證書之約定：
    另乙○○辯稱丙○○未依照ESCROW買賣價金信託履約保證證
    書使用指定帳戶，構成違約云云，惟為丙○○所否認。經查
    ：
  (一)兩造簽訂之不動產買賣契約書第4條第1項、第3 項固約定：
    「甲乙雙方就本約不動產買共同委任僑馥建築經理股份有限
    公司（本約簡稱僑馥建經）辦理買賣價金信託履約保證」、
    「本約買賣價金應依約存匯入僑馥建經於金融機構所開立之
    不動產價金信託專戶（本約稱信約專戶），由僑馥建經認證
    甲乙雙方權利義務履行之結果，並依據甲乙雙方所簽相關契
    約之約定辦理價金給付或返還之作業」（見原審卷第13頁）
    ，又訴外人僑馥公司出具予乙○○之ESCROW買賣價金信託履
    約保證證書載明：「本買賣契約所載買賣標的總金額新臺幣
    貳仟萬元整為本公司保證責任之最高限額」、「信託專戶銀
    行：華僑銀行敦化分行帳號000-000-000-000-00，戶名：僑
    馥建築經理股份有限公司不動產價金信託專戶」（見原審卷
    第88頁至第89頁）等語。應認兩造為求買賣交易安全，就系
    爭不動產買賣價金，主要係採買賣價金信託履約保證模式，
    由買方將應給付之價金存於受託人之信託專戶，根據契約權
    利義務履行之階段，受託人依指示將價金交付賣方。
  (二)惟查，乙○○於95年12月18日另簽立同意書載明：「立同意
    書人乙○○（即買受人）與丙○○（即出賣人）就所有座落
    於臺北市○○區○○路401巷38號5樓之建物及其座落土地應
    有部分茲經美商易而安不動產臺北區明湖加盟店仲介，於民
    國95年12月18日簽立不動產買賣契約書，並委由僑馥建築經
    理股份有限公司申辦不動產買賣價金信託履約保證。買方同
    意本買賣標的產權未移轉至買方名義前同意賣方先行動支買
    受人已付之部分價款新臺幣貳佰萬元整，其餘款項仍依買賣
    契約之約定給付，先行動支之款項買方同意由僑馥建築經理
    股份有限公司之不動產買賣價金信託履約保證總額中排除，
    不計入保證責任範圍內，與僑馥建築經理股份有限公司之保
    證責任無涉」等語，此有兩造不爭執真正之同意書在卷可稽
    （見原審卷第212 頁），顯係以該同意書排除買賣價金信託
    履約保證契約之約定，而上開買賣價金信託履約保證模式既
    係依據兩造約定而來，自非不得以特約排除之。
  (三)參以證人李宗寧證稱：「（問：買賣契約是否曾經有約定買
    賣價金負履約保證之付款方式？）有的」、「（問：雙方是
    否有約定如果現金交給對方就構成違約？）沒有」、「（問
    ：履約保證金額是全部價金還是部分價金？）只有9 成，就
    是1,800萬元」、「（問：沒有在履約保證另外1成雙方是約
    定直接現金交給對方？）是的」等語（見原審卷第180 頁）
    ，證人林宗旻證稱：「當天丙○○說要帶走這張支票所以沒
    有存入專戶，乙○○也同意，朱仲齡代書有拿出文書給對方
    簽」等語（見原審卷第184 頁），證人甲○○證稱：「因為
    乙○○有同意丙○○拿走，所以簽1 張同意書，正本在僑馥
    建設那邊，因為履約保證只做9 成一定要買方同意，否則僑
    馥建設不會同意，且因為買賣價金是2,000 萬元，所以影本
    公司有留存」等語（見原審卷第184頁至第185頁），證人朱
    仲齡證稱：「買方價金均放在我們專戶裡面，交屋當天結清
    ，進專戶多少錢就保障多少錢，本件乙○○有簽契約同意履
    約保證金額1,800萬元，其中200萬元供買方動用」、「動用
    的錢可以排除履約保證部分，我們都有跟雙方說明清楚，我
    們也有跟單小姐說明而她也同意，賣方要動用原我不清楚，
    賣方提出要求我們向買方溝通買方也同意」、「一般情形買
    方付多少賣方就收多少直接動用，除非特別約定」、「信義
    跟永慶都是採取履約保證方式，原則上是交屋動用，但也有
    協議動用」、「（問：本案是否屬於協議動用？）是的」、
    「所有風險都有跟買方分析過」等語（見原審卷第201 頁至
    第203頁），證人印文蕙則證稱：「丙○○說一定要1月15日
    之前給付現金200萬元，我說1月15日不可能，沒有這麼多錢
    就不要買，後來丙○○才讓步到1月31 日」、「朱先生（指
    朱仲齡）有說簽了這個可以先動用，只有保證1,800 萬元，
    我有跟對方說這樣很危險，但林先生（指林宗旻）說沒有問
    題」、「（問：妳剛提到丙○○讓步到1月31 日，乙○○當
    場簽發1月31 日支票，是否表示乙○○同意丙○○可以先動
    用這200萬元？）是的，簽了就表示可以動用」等語（第205
    頁至第206頁），核與丙○○陳稱：「我說我要先動用1成資
    金，其他9 成作履約保證」、「履約保證還是有但書的，對
    方如果同意就可以動用，單小姐有同意也有簽字」等語（見
    原審卷第207 頁）、乙○○陳稱：「（問：朱仲齡有無跟妳
    說明屋主要動用200 萬元？）簽約當時有講」、「（問：本
    案是否跟200萬元沒有關係？）200萬元我是要交給仲介，仲
    介如何處理跟我沒有關係，問題是在於1,800 萬元貸款」等
    語（見原審卷第232 頁）大致相符。顯見乙○○於簽約當時
    確實了解丙○○欲先動用200 萬元，該部分不納入信託履約
    保證之範圍，並簽字同意，僅因事後乙○○無法順利貸得1,
    800 萬元而毀約，則其空言辯稱系爭不動產買賣契約之履行
    違反ESCROW買賣價金信託履約保證證書之約定而構成違約，
    及博鼎公司之特約代書未向乙○○說明，即要其簽立拋棄條
    款，係屬不正當方法達縮減履約保證範圍效力之行為，此縮
    減部分無效云云，要無足採。至乙○○主張丙○○與訴外人
    蔡如蓉等人間之買賣契約並無特約簽訂拋棄書等情，乃丙○
    ○與蔡如蓉等人間之約定，與本件無涉。
十、乙○○不得以急迫、無經驗、意思表示內容錯誤而撤銷意思
    表示或解除契約：
    乙○○辯稱其係於急迫、無經驗之情形下簽約，意思表示內
    容錯誤云云，惟為丙○○所否認。經查：
  (一)乙○○固於96 年2月5日、同月7日以律師函通知丙○○系爭
    不動產買賣契約係於仲介條件未成就、當事人急迫、無經驗
    情形下簽訂，催告丙○○提出解決方案或解約程序，並於96
    年3月1日以律師函通知乙○○履行回復原狀義務，再於96年
    3月16 日通知丙○○系爭不動產買賣契約有意思表示內容錯
    誤，依法撤銷意思表示，此有律師函影本在卷可稽（見原審
    卷第44頁至第51頁）。惟按，「法律行為，係乘他人之急迫
    、輕率或無經驗，使其為財產上之給付或為給付之約定，依
    當時情形顯失公平者，法院得因利害關係人之聲請，撤銷其
    法律行為或減輕其給付。」民法第74條第1 項定有明文。又
    法院依民法第74條第1 項之規定撤銷法律行為，不僅須行為
    人有利用他人之急迫、輕率、或無經驗，而為法律行為之主
    觀情事，並須該法律行為，有使他人為財產上之給付或為給
    付之約定，依當時情形顯失公平之客觀事實，始得因利害關
    係人之聲請為之（最高法院28 年上字第107號判例要旨參照
    ）。本件無論乙○○是否係於輕率、無經驗之情形下簽訂契
    約，然其既未舉證證明丙○○有利用其急迫、無經驗之狀況
    始之簽約之主觀情事，復未舉證證明系爭不動產買賣契約書
    約定之給付及對待給付有何顯失公平之客觀事實，即無撤銷
    之可言。況民法第74條第1 項之情形須由利害關係人向法院
    聲請撤銷法律行為，非得由當事人自己以意思表示撤銷，則
    乙○○自無從以律師函撤銷該法律行為。
  (二)復按，「意思表示之內容有錯誤，或表意人若知其事情即不
    為意思表示者，表意人得將其意思表示撤銷之。但以其錯誤
    或不知事情，非由表意人自己之過失者為限。」民法第88條
    第1項定有明文。又民法第88 條之規定，係指意思表示之內
    容或表示行為有錯誤者而言，與為意思表示之動機有錯誤之
    情形有別（最高法院51年臺上字第3311號判例要旨參照）。
    經查，乙○○與丙○○已簽約不動產買賣契約書，就買賣標
    的、價金、付款方式、違約罰則等詳加規定，意思表示合致
    ，契約已成立，業如前述，縱令乙○○簽約時明知自有資金
    不足，心存僥倖認為可取得9 成貸款，藉此投資獲利，事後
    無法如願，亦屬乙○○本身之動機問題，而無意思表示內容
    錯誤之可言。是以，乙○○以律師函為撤銷訂立買賣契約之
    意思表示，不生撤銷意思表示之效力。
  (三)至於乙○○辯稱因丙○○違約，以上開律師函為解除契約之
    意思表示云云。惟查，系爭買賣契約並無乙○○所指附有貸
    得1,800 萬元之停止條件，亦無違反信託履約保證之情形，
    均已認定如前，況乙○○所指之違約情事，均係指摘博鼎公
    司違反仲介義務，而非丙○○之違約。則丙○○既無違約之
    情事，乙○○擅自為解除買賣契約之意思表示，於法自有未
    合。
十一、系爭不動產買賣契約因乙○○違約而經丙○○合法解除：
      丙○○主張系爭不動產買賣契約因乙○○違約而經丙○○
      合法解除等語，惟乙○○否認違約。經查：兩造簽訂之不
      動產買賣契約書第5條第2 項付款方式約定第2期備證用印
      款100萬元應於96年1月31日給付（見原審卷第14頁），第
      12條第1 項約定：「除本約有特別約定外，甲乙任一方若
      發生不依約履行義務之違約情事，於經他方定7 日以上期
      間催告仍未履行，並經他方主張解除本約時，雙方同意本
      約即生解除之效力」（見原審卷第17頁），而乙○○交付
      之系爭第2紙支票，屆期提示不獲兌現，經丙○○於96年2
      月2日以臺北青田郵局第130號存證信函催告乙○○於文到
      3日內給付上開款項，並於96年3月12日以臺北信維郵局第
      721 號存證信函通知乙○○解除契約，乙○○已收受送達
      之事實，有兩造不爭執真正之支票暨退票理由單（見原審
      卷第22頁）、存證信函（見原審卷第23頁至第26頁）等影
      本在卷可稽。縱令丙○○催告給付所定期間未達7 日以上
      ，惟乙○○既於收受催告送達後7 日以上期間仍未履約，
      則丙○○依據不動產買賣契約書之約定，為解除契約之意
      思，即為合法。
十二、系爭不動產買賣契約約定之違約金酌減為100 萬元：
      丙○○主張乙○○違約，得以已支付之價金200 萬元作為
      損害賠償，爰請求乙○○給付尚未兌現之100 萬元票款云
      云，乙○○則請求酌減違約金等語。經查：
    (一)兩造簽訂之不動產買賣契約書第12條第2 項約定：「本約
      簽訂後，甲方（指乙○○）若有擅自解約、不為給付或違
      約情事致本約解除，除應負擔乙方（指乙○○）所受損害
      之賠償外，並同意將已支付之價金作為懲罰性違約金給付
      乙方，由僑馥建經將信託專戶之價金餘額結算後交付乙方
      」（見原審卷第17頁），而乙○○於簽訂承購要約書時先
      簽發系爭第1 紙支票，該支票因丙○○同意乙○○之出價
      而由斡旋金轉為立約定金，復因兩造於95年12月18日簽訂
      不動產買賣契約書，而由立約定金轉為買賣價金之第1 期
      簽約款，屆期已兌現，另乙○○於簽訂不動產買賣契約書
      當日再簽發系爭第2紙支票作為第2期款，屆期提示不獲兌
      現，買賣契約經丙○○合法解除之事實，均經認定如前，
      則丙○○本得依不動產買賣契約書第12條第2 項規定請求
      將已支付價金作為懲罰性違約金。
    (二)惟按，「約定之違約金額過高者，法院得減至相當之數額
      。」民法第252 條定有明文。而違約金是否相當，應依一
      般客觀事實、社會經濟狀況及當事人所受損害情形，以為
      衡量之標準，若所約定之額數，與實際損害顯相懸殊者，
      法院自得酌予核減，並不因懲罰性違約金或賠償額預定性
      違約金而異（最高法院82年度臺上字第2529號判決要旨參
      照）。經查，丙○○簽訂承購要約書時，第2條第3項已明
      定若買方違約不買，不得請求返還定金（見原審卷第 131
      頁），另兩造簽約之不動產買賣契約書第12條第2 項約定
      ，買方不為給付致契約解除時，應將已支付之價金作為懲
      罰性違約金給付予賣方，上開規定核與內政部頒佈之成屋
      買賣契約書範本關於買方違約經賣方解除契約時，得沒收
      已付價款充作違約金，但所該沒收之已付價款以不超過房
      地總價款15% 為限等規定大致相符，則兩造契約關於違約
      金之約定方式原無不當。然衡量本件買賣契約簽訂之具體
      情形，乙○○於95年12月18日簽約時，對於丙○○要求於
      96年1月底前先給付並動用200萬元乙節，本已心生猶疑，
      僅因唯恐任意違約致先前給付之100 萬元立約定金遭沒收
      ，乃簽訂本約，進而再簽發100 萬元支票，不日即發生違
      約情形，以致可能負擔之違約金較先前更為提高。再斟酌
      丙○○另行售出系爭不動產之價格為2,100 萬元（見本院
      卷第194頁）。本院審酌乙○○僅備有自備款1成，未衡量
      自身貸款條件及資金週轉狀況，即任意承購高價房屋，造
      成不動產交易秩序紊亂，因違約已遭丙○○沒收100 萬元
      簽約金，已足生懲罰及警惕作用，而丙○○因乙○○之違
      約雖飽受交易困擾及纏訟，惟其已將系爭不動產再行以相
      當價格出售，所受影響尚屬輕微，取得丙○○交付之 100
      萬元簽約金作為懲罰性違約金已足以彌補，應認兩造間違
      約金之約定如為200萬元尚屬過高，爰酌減為100萬元。乙
      ○○既已給付100 萬元，其懲罰性違約金之債務即已清償
      ，丙○○請求乙○○再給付100萬元，即非可採。
十三、乙○○不得請求丙○○、博鼎公司、甲○○給付80萬元：
    (一)乙○○與丙○○間簽立之系爭不動產買賣契約書未附有「
      博鼎公司協助貸款1,800 萬元，乙○○始願買受系爭不動
      產」之停止條件，該契約已成立生效，且乙○○於95年12
      月18 日書立同意書，同意丙○○先動用買賣價金之1成即
      200 萬元，該部分排除在買賣價金信託履約保證範圍外，
      丙○○並無違約，乙○○以律師函為解除契約之意思表示
      ，於法未合，然系爭不動產買賣契約因乙○○之違約，而
      經丙○○以存證信函合法解除，丙○○得以已兌現之 100
      萬元票款充作懲罰性違約金等情，已如上述，則乙○○依
      不當得利、侵權行為之法律關係，請求丙○○返還其中之
      80萬元，即屬無據。
    (二)按「因可歸責於經紀業之事由不能履行委託契約，致委託
      人受損害時，由該經紀業負賠償責任。」、「經紀業因經
      紀人員執行仲介或代銷業務之故意或過失致交易當事人受
      損害者，該經紀業應與經紀人員負連帶賠償責任。」不動
      產經紀業管理條例第26條第1、2項固有明定。乙○○主張
      博鼎公司、甲○○違反不動產經紀業管理條例第22 條第5
      款規定，未交付不動產說明書等情，為博鼎公司、甲○○
      否認，查乙○○提出之臺北市政府地政處函（見本院卷第
      57、123~124、144~145、166、215頁）均未認定博鼎公司
      、甲○○有違反不動產經紀業管理條例之情事，且縱令乙
      ○○之上開主張屬實，然亦不因此致博鼎公司不能履行委
      託契約，自無上開條例第26條第1 項之適用。又本件係因
      乙○○違約致遭丙○○解除契約，亦非因博鼎公司或其經
      紀人員之故意過失，致乙○○受損害，亦不符合上開條例
      26條第2 項之規定，或有何侵權行為，故乙○○請求博鼎
      公司、甲○○連帶賠償80萬元，亦無理由。
十四、乙○○不得依民法第767條規定，請求丙○○返還系爭第2
      紙支票：
      乙○○簽發之系爭第2 紙支票，業因交付丙○○而由丙○
      ○取得該支票之所有權，縱因認懲罰性違約金200 萬元過
      高，應酌減為100 萬元，丙○○已不得請求此部分之金額
      ，亦不影響其已取得之所有權，故乙○○依民法第767 條
      規定，請求丙○○返還系爭第2 紙支票，亦無理由，惟其
      得否依其他法律關係請求，並非本件審究之範圍。
十五、綜上所述，本件乙○○違約，系爭不動產買賣契約書經丙
      ○○合法解除，惟其等間懲罰性違約金之數額應以100 萬
      元為適當。從而，丙○○依不動產買賣契約書第12 條第2
      項規定，訴請乙○○再給付未兌現之票款100 萬元及依法
      定利率計算之利息，為無理由，應予駁回。系爭不動產買
      賣契約並未附有停止條件，1 成價金排除在買賣價金信託
      履約保證範圍外，亦係乙○○所同意，而系爭不動產買賣
      契約因乙○○違約而經丙○○合法解除，其等間懲罰性違
      約金之數額以100 萬元為適當，則乙○○交付丙○○已兌
      現之票款100 萬元已充作懲罰性違約金，乙○○依侵權行
      為、不當得利、不動產經紀業管理條例第26條等規定，請
      求丙○○返還其中之80萬元及利息，博鼎公司、甲○○連
      帶賠償80萬元均無理由。原審駁回丙○○、乙○○所提之
      本訴及反訴，經核並無違誤，丙○○、乙○○各就其敗訴
      部分上訴（除已確定部分外），指摘原判決不當，求予廢
      棄改判，為無理由，應駁回其等上訴。而系爭未兌現之面
      額100 萬元支票，已由丙○○取得所有權，乙○○依民法
      第767 條追加請求丙○○返還，亦屬無據，亦應駁回其追
      加之訴。
十六、本件事證已明，兩造其餘攻防方法及訴訟資料經本院審酌
      後，核與判決不生影響，無逐一論駁之必要。又乙○○聲
      請傳訊之證人朱仲齡、印文惠、甲○○均已於原審到庭證
      述明確，亦無再予傳訊之必要，附此敘明。
十七、據上論結，本件兩造之上訴及乙○○追加之訴，均為無理
      由，爰判決如主文。
中    華    民    國    97    年    12   月     9     日
                    民事第十七庭
                        審判長法  官  藍文祥
                              法  官  吳燁山
                              法  官  陳麗芬
正本係照原本作成。
如不服本判決，應於收受送達後20日內向本院提出上訴書狀，其
未表明上訴理由者，應於提出上訴後20日內向本院補提理由書狀
（均須按他造當事人之人數附繕本）上訴時應提出委任律師或具
有律師資格之人之委任狀；委任有律師資格者，另應附具律師資
格證書及釋明委任人與受任人有民事訴訟法第466條之1第1項但
書或第2項（詳附註）所定關係之釋明文書影本。
中    華    民    國    97    年    12    月    10    日
                              書記官  張永中
附註：
對於第二審判決上訴，上訴人應委任律師為訴訟代理人。但上訴
人或其他法定代理人具有律師資格者，不在此限。
上訴人之配偶、三親等內之血親、二親等內之姻親，或上訴人為
法人、中央或地方機關時，其所屬專任人員具有律師資格並經法
院認為適當者，亦得為第三審訴訟代理人。


司法院資訊處製作；財團法人民間司法改革基金會備份。
